臺灣高等法院刑事裁定
111年度毒抗字第187號
抗  告  人
即  被  告  詹博仁


                    （現於法務部○○○○○○○○執行強制戒治中）
上列抗告人因聲請施以強制戒治案件，不服臺灣士林地方法院中
華民國111年2月8日裁定（111年度毒聲字第50號），提起抗告，
本院裁定如下：
    主  文
抗告駁回。                                             
    理  由
一、原裁定意旨略以：抗告人即被告甲○○（下稱被告）前因於民
    國109年6月16日上午某時施用第一、二級毒品案件，經原審
    法院以110年度毒聲字第782號裁定於110年12月22日送法務
    部○○○○○○○○附設勒戒處所觀察、勒戒後，由該所評分、綜合
    判斷認有繼續施用毒品之傾向，有前開裁定、本院被告前案
    紀錄表、法務部○○○○○○○○111年1月24日函附之有無繼續施用
    毒品傾向證明書及評估標準紀錄表附卷可稽，自應令被告入
    戒治處所施以強制戒治；檢察官之聲請經核尚無不合，應予
    准許，裁定令被告入戒治處所施以強制戒治，其期間為6個
    月以上，至無繼續強制戒治之必要為止，但最長不得逾1年
    等語。
二、抗告意旨略以：被告於109年10月13日入監前即在臺北市立
    聯合醫院昆明院區參加美沙冬替代療法，未曾使用毒品，依
    規定皆須採尿檢驗，有警方、臺北看守所驗尿報告可查，而
    服刑期間也至新店戒治處所觀察勒戒，早已沒有身癮等症狀
    ，後又需繼續執行有期徒刑8年10月，何來"有繼續施用毒品
    之傾向"？又要如何繼續施用？觀察勒戒處所應依受觀察勒
    戒處分人在所情況，經心理醫師評分，而依原裁定所載，被
    告(110年)12月22日入所，12月24日即評估完成，當中僅憑1
    次短短1至3分鐘面談，就認定其8年後會繼續施用毒品，是
    否過於"神奇"、"草率"？原裁定所載被告評估分數為62分，
    而60分即達強制戒治範圍，如有家人前往探望、會客可扣5
    分，其方至觀察勒戒處所2天就打好分數，而其家人是在第1
    0天才來探視，有該處所之會客紀錄可查，此失分對其利益
    影響甚大。綜上所述，請求撤銷原裁定，讓其儘快返監執行
    ，儘早重新生活等語。
三、按「觀察、勒戒後，檢察官或少年法院（地方法院少年法庭
    ）依據勒戒處所之陳報，認受觀察、勒戒人無繼續施用毒品
    傾向者，應即釋放，並為不起訴之處分或不付審理之裁定；
    認受觀察、勒戒人有繼續施用毒品傾向者，檢察官應聲請法
    院裁定或由少年法院（地方法院少年法庭）裁定令入戒治處
    所強制戒治，其期間為6個月以上，至無繼續強制戒治之必
    要為止，但最長不得逾1年」，毒品危害防制條例第20條第2
    項定有明文。而有無繼續施用毒品傾向的評估標準，並非完
    全以受勒戒人勒戒後的結果為準，勒戒前的各種情況，仍應
    作為評估的依據。依勒戒處所評分說明手冊規定，是以前科
    紀錄與行為表現、臨床評估、社會穩定度三項合併計算分數
    ，每一大項皆有靜態因子與動態因子。先以靜態因子分數評
    分，靜態因子分數總分在60分（含）以上為「有繼續施用毒
    品傾向」：60分以下，與動態因子分數相加，如果總分在60
    分（含）以上，為「有繼續施用毒品傾向」。是被告有無「
    繼續施用毒品傾向」，係依具體個案的臨床實務及相關事證
    等情綜合判定，有其相當的專業依據及標準，且涉及專門醫
    學。又衡酌強制戒治的目的，是為協助施用毒品者戒斷毒品
    的心癮及身癮，所為的一種保安處分類型，而該評估標準是
    適用於每一位受觀察、勒戒處分之人，具一致性、普遍性、
    客觀性，並加以綜合判斷的結果，倘其評估由形式上觀察，
    無擅斷或濫權等明顯不當的情事，法院宜予以尊重。
四、經查：
  ㈠被告於執行觀察、勒戒期間之111年1月12日，經法務部○○○○○
    ○○○附設勒戒處所評定結果，認：①前科紀錄與行為表現部分
    合計為25分（毒品犯罪相關司法紀錄「有，10筆」上限10分
    、首次毒品犯罪年齡為「21-30歲」計5分、其他犯罪相關紀
    錄「有，8筆」上限10分、入所時尿液毒品檢驗為「無」計0
    分，上開4項靜態因子合計為25分；所內行為表現計0分，該
    動態因子計0分）；②臨床評估部分合計為35分（多重毒品濫
    用為「有，種類：海洛因、安非他命」，計10分、合法物質
    濫用為「無」計0分、使用方式為「有注射使用」計10分、
    使用年數「超過一年」，計10分，上開4項靜態因子合計為3
    0分；精神疾病共病〈含反社會人格〉為「無」計0分、臨床綜
    合評估〈含病識感、動機、態度、就醫意願〉評定為「偏重」
    計5分，上開2項動態因子合計為5分）；③社會穩定度部分合
    計為2分（工作為「兼職工作：窗簾」計2分，上開靜態因子
    合計2分；家人藥物濫用為「無」計0分，入所後家人是否訪
    視為「有」計0分、出所後是否與家人同住為「是」計0分，
    上開3項動態因子合計為0分）。以上①至③部分之總分合計為
    62分（靜態因子共計57分，動態因子共計5分），並依前述
    前科紀錄與行為表現、臨床評估及社會穩定度等各項標準綜
    合，而綜合判斷為「有繼續施用毒品傾向」一節，有該所依
    法務部於110年3月26日修正施行之「有無繼續施用毒品傾向
    評估標準」重新評估之「有無繼續施用毒品傾向證明書」、
    「有無繼續施用毒品傾向評估標準紀錄表」附卷可稽（見11
    0年度毒偵字第2328號卷〈下稱毒偵卷〉第13至14頁）。上開
    綜合判斷之結果，係該所相關專業知識經驗人士，於被告觀
    察、勒戒期間，依其本職學識就被告之前科紀錄及行為表現
    、臨床評估及社會穩定度等因素所為之綜合判斷，具有科學
    驗證所得之結論，足證該勒戒處所綜合評分者係依個案之臨
    床實務及具體事證，判定被告有繼續施用毒品傾向，且由形
    式上觀察，並無擅斷或濫權等明顯不當之情事，自得資為判
    斷被告有無繼續施用毒品傾向之證明。本件被告既有施用第
    一、二級毒品之事實，並由原審法院裁定送勒戒處所執行觀
    察、勒戒後，經勒戒處所依個案之臨床實務及具體事證，專
    業評估判定被告為「有繼續施用毒品傾向」，尚未戒除毒癮
    ，則為降低其再次施用毒品之危險性，自有依法施以強制戒
    治之必要。
  ㈡被告雖執前詞提起抗告。然查：
  ⒈「有無繼續施用毒品傾向評估標準」，係由法務部經洽請「
    衛生福利部」邀集專家學者及相關機關協助研商後研修完竣
    ，並自110年3月26日起實施，有法務部110年3月26日法矯字
    第11006001760號函存卷足參，則該評估標準乃係由具有相
    關專業知識經驗之人重新研修完成，並細分多種具體項目逐
    一評定，通過科學檢驗之要求，應可避免流於抽象、主觀之
    弊，是該認定標準即難謂有何錯誤可言。法務部○○○○○○○○附
    設勒戒處所人員係於111年1月12日就被告有無繼續施用毒品
    傾向進行評估，距其入所時間之110年12月22日已相隔3週，
    有前開有無繼續施用毒品傾向評估標準紀錄表可憑，參酌本
    件評斷項目包含前科紀錄、被告入所時尿液毒品檢驗無藥物
    反應、在所內無違規或持續於所內抽菸之所內行為表現等，
    及無精神疾病共病之臨床評估、入所後有家人訪視等內容，
    係評分者各自依據被告進入勒戒處所後相關日常生活細節作
    成之結論，可見除與被告面談之外，參與之評分人員平日即
    已在觀察或記錄受處分人在所內之行為舉止並進行相關臨床
    觀察後，方做成本件評估；抗告意旨中所稱被告12月22日入
    所，12月24日即評估完成，僅憑1次短短1至3分鐘面談，就
    認定其8年後會繼續施用毒品，是否過於神奇、草率云云，
    質疑評斷結果，當屬誤會且為其個人主觀上之感受及臆測，
    難以遽採。
  ⒉此外，被告於本案前有因多件施用毒品案件，經法院判處罪
    刑確定，並入監執行之紀錄，且方於108年12月8日縮刑期滿
    出監，竟仍未使其有所警惕決意遠離毒品，於另案施用毒品
    案件經判處罪刑而尚未確定時（即本院108年度上訴字第414
    8號），再於109年6月16日23時許在臺北市○○區○○路00號前
    因形跡可疑為警盤查時，當場自被告查扣海洛因注射針頭1
    支、安非他命玻璃球2個，進而查獲本件施用毒品案件，可
    徵被告戒除毒癮決心未堅，方一再觸犯施用毒品犯行；而由
    被告於109年6月17日檢察官訊問時，供述；本案所施用之海
    洛因、安非他命是同年1月間由綽號阿康之男子提供一節（
    見109年度毒偵字第1138號卷第58頁），可見自109年1月從
    阿康受讓毒品後，至本案查獲時用盡毒品前，仍一直持有、
    施用毒品，顯然完全未因毒品案件甫執行完畢出監或正受審
    理程序訟累而有所警悟或收斂，益徵被告仍對多種毒品均有
    所依賴而持續施用毒品；可見若僅藉由開放之社區醫療戒癮
    系統根本不足督促、約束被告，其仍有一再觸犯法網之可能
    ，是以原審令被告入戒治處所施以戒治處分之方式，方能將
    被告強制與外界毒品隔離，以期被告達到戒癮成功之目的，
    自難認有何違誤。
  ⒊至抗告意旨另執入監執行前參加替代療法及服刑期間也經新
    店戒治處所觀察勒戒，已無身癮等症狀，後續仍需執行有期
    徒刑8年10月，何來有繼續施用毒品之傾向；及原裁定所載
    被告評估分數為62分，而60分即達強制戒治範圍，如有家人
    前往探望、會客可扣5分，其方至觀察勒戒處所2天就打好分
    數，而其家人是在第10天才來探視，有該處所之會客紀錄可
    查，此失分對其利益影響甚大等節。惟原裁定關於採用入所
    時尿液毒品檢驗、家庭項目中之評定資料，係據前揭「有無
    繼續施用毒品傾向評估標準紀錄表」之記載內容而來，依上
    開評估標準紀錄表所載，其中關於：①「前科紀錄與行為表
    現」項下，所列「入所時尿液毒品檢驗」為「無藥物反應（
    0分）」，被告該項目並無得分，與曾否受替代療法無涉，②
    「社會穩定度」、「家庭」項下，所列「入所後家人是否訪
    視」為「有（0分）」，並無被告所稱因家人尚未前往探視
    而多計5分之情形，被告前開辯解容有誤會，自無足採；本
    件經勒戒處所依個案之臨床實務及具體事證，專業評估判定
    被告為「有繼續施用毒品傾向」，尚未戒除毒癮，則為降低
    其再次施用毒品之危險性，自有依法施以強制戒治之必要，
    並不因後續是否執行有期徒刑而得解免其依法應受之強制戒
    治處分，難認有違法之處，併予說明。
  ㈢綜上所述，原審以檢察官聲請意旨並無不合，依毒品危害防
    制條例第20條第2項後段之規定，裁定被告令入戒治處所施
    以強制戒治，其期間為6個月以上，至無繼續強制戒治之必
    要為止，但最長不得逾1年，經核並無不合。抗告意旨徒以
    前詞指摘原裁定不當，請求撤銷原裁定，為無理由，應予駁
    回。
五、據上論斷，依刑事訴訟法第412條，裁定如主文。
中　　華　　民　　國　　111 　年　　3 　　月　　8 　　日
                  刑事第十五庭  審判長法　官  陳芃宇
                                      法  官  陳勇松
                                      法  官  陳俞伶
以上正本證明與原本無異。
不得再抗告。
                                      書記官  朱家麒
中　　華　　民　　國　　111 　年　　3 　　月　　9 　　日